臺灣士林地方法院民事判決
111年度訴字第1157號
原      告  謝一郎  
訴訟代理人  黃國益律師
            林庭伊律師
被      告  財政部國有財產署

法定代理人  曾國基  
訴訟代理人  郭曉蓉  
複代理人    吳嘉榮律師
            吳秉諭律師
上列當事人間請求確認土地所有權存在等事件，本院於民國111
年11月21日言詞辯論終結，判決如下：
    主  文
確認坐落臺北市○○區○○段○○段○○○地號土地為原告與其餘謝金益
之繼承人公同共有。
被告應將坐落臺北市○○區○○段○○段○○○地號土地於民國九十六年
十二月二十九日以第一次登記為原因之所有權登記予以塗銷。
訴訟費用由被告負擔。
    事實及理由
一、原告主張：日治時期七星郡士林庄溪洲底段溪洲底小段206
    番地（下稱206番地）為訴外人謝金益所有，其中面積8毛5
    系部分因成為河川敷地，於昭和7年4月12日分割出206-4番
    地（下稱206-4番地）並於同日處分削除，於昭和9年4月13
    日辦理閉鎖登記，嗣於民國91年9月18日經臺北市士林地政
    事務所公告（下稱士林地政事務所）浮覆，編為臺北市○○區
    ○○段0○段000地號土地（下稱系爭土地），於96年12月29日
    以第一次登記為原因登記為中華民國所有，管理機關為被告
    ，然系爭土地浮覆後，原所有權人之所有權應當然回復，原
    告為謝金益之再轉繼承人即其孫，系爭土地應為原告與其餘
    謝金益之繼承人公同共有，爰請求確認系爭土地為原告與其
    餘謝金益之繼承人公同共有，並依民法第767條第1項中段、
    第828條第2項準用第821條規定，請求被告將系爭土地於96
    年12月29日以第一次登記為原因之所有權登記予以塗銷等語
    。並聲明：㈠確認系爭土地為原告與其餘謝金益之繼承人公
    同共有。㈡被告應將系爭土地於96年12月29日以第一次登記
    為原因之所有權登記予以塗銷。
二、被告則以：原告主張系爭土地浮覆後，應回復為原告與其餘
    謝金益之繼承人公同共有，顯係以公同共有權利為訴訟標的
    之法律關係，其性質屬固有必要共同訴訟，應由全體公同共
    有人一同起訴，始當事人適格；系爭土地塗銷登記後，應否
    由原告單獨繼承或與其餘謝金益之繼承人共同繼承，其餘繼
    承人有無拋棄繼承而應由部分繼承人承繼，被告均無從置喙
    ，縱經判決確認公同共有權利存否，亦無拘束其他繼承人之
    效力，本件確認判決不能除去原告法律上不安之狀態，難認
    有即受確認判決之法律上利益；依士林地政事務所91年9月1
    8日北市士地一字第09131557800號公告社子島堤內地區浮覆
    地面積計算清冊編號256所載系爭土地面積107平方公尺，並
    無浮覆前地號標示，備註欄亦記載無登記簿資料，且上開面
    積與浮覆前206-4番地面積不符，並非浮覆前206-4番地；20
    6-4番地因天然變遷成為湖澤或可通運之水道時，依土地法
    第12條第1項規定，其所有權視為消滅，依土地法第10條規
    定，於臺灣光復後，當然屬國有土地，縱浮覆後為系爭土地
    ，仍應依土地法及行政院頒布關於水道浮覆地及道路溝渠廢
    置地所有權歸屬處理原則第1點規定辦理所有權第一次登記
    ，不得無視國有登記而當然回復其所有權，土地法第12條第
    2項規定之原所有權人請求回復其所有權之權利，性質上係
    屬請求權，並非物權，206-4番地縱因臺北市政府於79年3月
    6日公告浮覆，原告請求回復所有權之權利，自79年3月6日
    起算至94年3月6日即罹於時效消滅，其提起本件確認所有權
    存在訴訟，亦無即受確認判決之法律上利益；原告自臺北市
    政府於79年3月6日公告浮覆後，從未申請辦理所有權第一次
    登記，嗣經士林地政事務所依土地法第57條規定，以逾登記
    期限無人聲請登記之土地，再依土地法第55條、第58條、土
    地登記規則第72條、第73條、第84條規定，公告徵求異議後
    ，辦理所有權第一次登記為中華民國所有，其登記程序符合
    土地總登記之要件，原告於系爭土地登記為中華民國所有後
    ，始請求塗銷系爭土地之登記，不能予以變更，並無保護之
    必要，欠缺權利保護之要件；倘系爭土地於日治時期確編定
    為206-4番地，206-4番地係分割自206番地，依日治時期土
    地登記簿記載206番地業主為謝冬桂及謝足所有權應有部分
    各2分之1，原告為謝冬桂之繼承人，因浮覆而得回復權利，
    亦僅為系爭土地所有權應有部分2分之1等語，資為抗辯。並
    聲明：原告之訴駁回。
三、本院得心證之理由：　　
  ㈠按各共有人對於第三人，得就共有物之全部為本於所有權之
    請求，但回復共有物之請求，僅得為共有人全體之利益為之
    ，民法第821條定有明文。上開規定，依同法第828條第2項
    ，於公同共有準用之。則各公同共有人對於第三人，若為全
    體共有人之利益，就公同共有物之全部為本於所有權之請求
    ，即無庸以該公同共有人全體共同起訴為必要（最高法院99
    年度台抗字第979號裁定意旨參照）。原告主張系爭土地浮
    覆後，所有權即當然回復，故為全體公同共有人之利益，請
    求確認系爭土地為謝金益之繼承人公同共有，並請求被告將
    系爭土地之國有登記塗銷，依民法第828條第2項準用第821
    條規定，不須由公同共有人全體共同起訴，其當事人適格並
    無欠缺，被告抗辯應由公同共有人全體共同起訴，始當事人
    適格云云，並不可採。　　
  ㈡按確認法律關係之訴，非原告有即受確認判決之法律上利益
    者，不得提起之，民事訴訟法第247條第1項前段定有明文。
    所謂即受確認判決之法律上利益，係指因法律關係之存否不
    明確，致原告在私法上之地位有受侵害之危險，而此項危險
    得以對於被告之確認判決除去之者而言（最高法院42年台上
    字第1031號判決意旨參照）。原告主張系爭土地浮覆後，所
    有權當然回復，系爭土地為謝金益之遺產，應由其與其餘謝
    金益之繼承人公同共有，為被告所否認，此項法律關係之存
    否不明確，致原告在私法上之地位即有受侵害之危險，此項
    危險得以對於被告之確認判決除去之，原告提起本件確認之
    訴，請求確認系爭土地為其與其餘謝金益之繼承人公同共有
    ，有即受確認判決之法律上利益，被告抗辯原告並無即受確
    認判決之法律上利益云云，亦不可採。
  ㈢按私有土地，因天然變遷成為湖澤或可通運之水道時，其所
    有權視為消滅；前項土地，回復原狀時，經原所有權人證明
    為其原有者，仍回復其所有權，土地法第12條定有明文。所
    謂私有土地因成為公共需用之湖澤或可通運之水道，其所有
    權視為消滅，並非土地物理上之滅失，所有權亦僅擬制消滅
    ，當該土地回復原狀時，依同條第2項之規定，原土地所有
    人之所有權當然回復，無待申請地政機關核准；至同項所稱
    「經原所有權人證明為其原有」，乃行政程序申請所需之證
    明方法，不因之影響其實體上權利（最高法院103年度第9 
    次民事庭會議決議、103年度台上字第1407號判決、107年度
    台上字第601號裁定意旨參照）。日治時期206番地為謝金益
    所有，其中面積8毛5系部分因成為河川敷地，於昭和7年4月
    12日分割出206-4番地並於同日處分削除，於昭和9年4月13
    日辦理閉鎖登記，有士林地政事務所111年10月14日北市士
    地登字第11170172171號函檢附土地臺帳、土地登記簿、土
    地登記資料在卷可稽（見本院卷第178至330頁），堪認屬實
    。又士林地政事務所91年9月18日北市士地一字第091315578
    00號公告社子島堤內地區浮覆地面積計算清冊編號256所載
    系爭土地面積107平方公尺，雖無浮覆前地號標示，備註欄
    亦記載無登記簿資料，惟士林地政事務所業已函復表示：「
    經查本所檔存91年9月18日北市士地一字第09131557800號公
    告『社子島地區浮覆地面積計算清冊』，未載有旨揭地號（即
    系爭土地）之浮覆前地號，且以浮覆後地籍圖套疊比對浮覆
    前地籍圖同一位置亦未載有地號，惟參依日據時期溪洲底段
    溪洲底小段206番地土地臺帳所載土地分割沿革，本所認定
    旨揭土地浮覆前應為溪洲底段溪洲底小段206-4番地」等語
    （見本院卷第170頁），堪認系爭土地浮覆前為206-4番地，
    至於系爭土地面積107平方公尺，浮覆前206-4番地面積為0.
    0085甲即82.44平方公尺，面積有差距，應係日治時期與現
    今測量技術有所差異及土地重測等因素所致，被告執此抗辯
    系爭土地並非浮覆前206-4番地云云，並不可採。嗣系爭土
    地於91年9月18日經士林地政事務所公告浮覆，於96年12月2
    9日以第一次登記為原因登記為中華民國所有，管理機關為
    被告，有上開士林地政事務所公告及清冊（見本院卷第98至
    100頁）、土地登記謄本（見本院卷第42頁）在卷可稽，惟
    系爭土地浮覆後，依上開說明，原土地所有人之所有權當然
    回復，原告為謝金益之再轉繼承人即其孫，業據其提出繼承
    系統表、除戶謄本、戶籍謄本為證（見本院卷第44至72頁）
    ，且被告對此並不爭執（見本院卷第377頁），其請求確認
    系爭土地為其與其餘謝金益之繼承人公同共有，並依民法第
    767條第1項中段、第828條第2項準用第821條規定，請求被
    告將系爭土地以第一次登記為原因之所有權登記予以塗銷，
    應屬有據。被告抗辯其登記程序符合土地總登記之要件，原
    告於系爭土地登記為中華民國所有後，始請求塗銷系爭土地
    之登記，不能予以變更，並無保護之必要，欠缺權利保護之
    要件云云，並非可採。
　㈣被告抗辯206-4番地縱因臺北市政府於79年3月6日公告浮覆，
    原告請求回復所有權之權利，自79年3月6日起算至94年3月6
    日即罹於時效消滅云云。按日據時期已登記之土地，因成為
    河川、水道經塗銷登記，臺灣光復後土地浮覆，原所有權人
    未依我國法令辦理土地總登記，於該土地登記為國有後，其
    依民法第767條第1項規定行使物上請求權時，有消滅時效規
    定之適用（最高法院110年度台上大字第1153號裁定意旨參
    照）。惟原告訴請塗銷者，乃於96年12月29日以第一次登記
    為原因之所有權登記，應認自此時起原告與其餘謝金益繼承
    人之所有權始遭妨害，迄至原告於111年8月4日提起本件訴
    訟（見本院卷第12頁收狀章），尚未逾15年，被告抗辯原告
    之請求權已罹於時效云云，亦非可採。　
　㈤被告抗辯206-4番地係分割自206番地，依日治時期土地登記
    簿記載206番地業主為謝冬桂及謝足所有權應有部分各2分之
    1，原告為謝冬桂之繼承人，因浮覆而得回復權利，亦僅為
    系爭土地所有權應有部分2分之1云云。惟206番地為謝金益
    所有，其中面積8毛5系部分因成為河川敷地，於昭和7年4月
    12日分割出206-4番地並於同日處分削除，於昭和9年4月13
    日辦理閉鎖登記，詳如上所述，嗣206番地始於昭和12年3月
    17日以所有權相續為原因登記為謝冬桂及謝足共有，有土地
    臺帳在卷可稽（見本院卷第187頁），謝冬桂及謝足所共有
    應僅係分割出206-4番地後之206番地，並非分割出206-4番
    地前之206番地，206-4番地仍應屬謝金益遺產，為原告與其
    餘謝金益之繼承人公同共有，被告所為上開抗辯，亦不可採
    。
四、綜上所述，原告請求確認系爭土地為其與其餘謝金益之繼承
    人公同共有，並依民法第767條第1項中段、第828條第2項準
    用第821條規定，請求被告應將系爭土地於96年12月29日以
    第一次登記為原因之所有權登記予以塗銷，均為有理由，應
    予准許。
五、兩造提出之其餘攻擊防禦方法及證據，經本院審酌後，認為
    均不影響本判決之結果，自無逐一詳予論駁之必要，併此敘
    明。
六、據上論結，原告之訴為有理由，依民事訴訟法第78條，判決
    如主文。
中　　華　　民　　國　　111 　年　　12　　月　　5 　　日
                  民事第三庭  法  官  陳世源
以上正本係照原本作成。
如對本判決上訴，應於判決送達後20日內向本院提出上訴狀，若
委任律師提起上訴者，應一併繳納上訴審裁判費，否則本院得不
命補正逕行駁回上訴。
中　　華　　民　　國　　111 　年　　12　　月　　6 　　日
                              書記官  吳婉萱